【裁判字號】    95,易,1996
【裁判日期】    970304
【裁判案由】    詐欺等
【裁判全文】
臺灣高雄地方法院刑事判決              95年度易字第1996號
公  訴  人  臺灣高雄地方法院檢察署檢察官
被      告  乙○○
被      告  丙○○
被      告  戊○○
上列被告因詐欺等案件，經檢察官提起公訴（94年度偵字第
2907號、13215號），本院判決如下：
    主  文
乙○○連續犯詐欺取財罪，處有期徒刑肆月，如易科罰金，以銀
元參佰元即新臺幣玖佰元折算壹日，減為有期徒刑貳月，如易科
罰金，以銀元參佰元即新臺幣玖佰元折算壹日。扣案偽造之「君
芃企業有限公司」、「李穎君」印章各壹枚、偽造如附表二所示
在職證明書上「君芃企業有限公司」、「李穎君」印文各貳枚，
均沒收之。
丙○○、戊○○均無罪。
    事  實
一、乙○○自民國92年2 月起，受己○○、鄭淑娟之託向台新銀
    行申辦現金卡，雙方並約定以將來核卡額度之百分之5 至1
    成作為報酬，嗣竟基於行使偽造關於能力服務證書、詐欺取
    財之犯意，為下列之行為：
  (一)先於不詳之時間、地點，委請不知情之刻印店人員，偽刻「
    君芃企業有限公司」、「李穎君」之印章各1 枚，旋於93年
    4 月1 日前某日，在不詳地點，蓋用前揭印章之於虛偽記載
    鄭淑娟、己○○於君芃企業有限公司（下稱君芃公司）任職
    之在職證明書各1 紙上，以此方式接續偽造如附表二所示關
    於能力服務之在職證明書共2 紙，足生損害於君芃公司及李
    穎君。
  (二)另自92年12月間某起至93年間某日，為圖代他人向銀行申辦
    現金卡以抽取佣金牟利，竟意圖為自己不法之所有，在附表
    一所示編號1 至編號6 所示申請人之現金卡申請書上之現任
    公司欄內，分別連續填載申請人林明輝、黃俊生、鄭淑娟、
    己○○在君芃公司任職，及申請人蔡素玉、陳毅在志潔公司
    任職等不實資料，併同其所偽造如附表二所示之在職證明書
    2 紙，於前開期間內，以此方式連續多次於附表一所載時間
    持向台新國際商業銀行股份有限公司（下稱台新銀行）、大
    眾商業銀行股份有限公司（下稱）大眾銀行申請核發現金卡
    ，使台新銀行誤判附表編號1 至編號4 所示之申請人之信用
    及還款能力而陷於錯誤，分別於92年、93年間同意核發如附
    表編號1 至附表編號4 所示之卡號之現金卡予林明輝、黃俊
    生、鄭淑娟、己○○等申請人，足生損害於台新銀行對核卡
    客戶管理之正確性，另附表編號5 、6 所示之申請人因未獲
    大眾銀行審核通過，而未得逞。嗣於94年6 月7 日經員警持
    本院所核發之搜索票前往高雄市○鎮區○○街15巷39號，及
    高雄市鹽埕區○○○路269 號16樓之17搜索，並扣得「君芃
    企業有限公司」、「李穎君」之印章各1 枚，始悉上情。
二、案經台新銀行、大眾銀行訴由高雄市政府警察局、高雄市政
    府警察局前鎮分局移送臺灣高雄地方法院檢察署檢察官偵查
    起訴。
    理  由
壹、程序部分：
    按被告以外之人於審判外之言詞或書面陳述，除法律有規定
    者外，不得作為證據，刑事訴訟法第159 條第1 項定有明文
    。又被告以外之人於審判外之陳述，雖不符前4 條之規定，
    而經當事人於審判程序同意作為證據，法院審酌該言詞陳述
    或書面陳述作成時之情況，認為適當者，亦得為證據。當事
    人、代理人或辯護人於法院調查證據時，知有第159 條第1
    項不得為證據之情形，而未於言詞辯論終結前聲明異議者，
    視為有前項之同意，刑事訴訟法第159 條之5 亦定有明文。
    經查，本判決下列所引用之各該被告以外之人於審判外之言
    詞及書面陳述，檢察官及被告於本院審判程序，均同意此部
    分之證據有證據能力，本院審酌上開證據資料製作時之情況
    ，尚無違法不當及證明力明顯過低之瑕疵，亦認為以之作為
    證據應屬適當，故揆諸前開規定，爰依刑事訴訟法第159 條
    之5 規定，認前揭證據資料均有證據能力。
貳、實體部份：
一、上揭犯罪事實，業據被告乙○○於本院審理時坦承不諱，核
    與證人李穎君、己○○、林明輝、蔡素玉警詢，及證人黃俊
    生、陳毅警詢、偵訊證述情節相符，復有扣案之己○○、鄭
    淑娟、林明輝、黃俊生之台新銀行Yoube 預備金申請書各1
    紙、Yoube 金交易紀錄，及蔡素玉、陳毅之大眾銀行Much現
    金卡申請書影本各1 紙，己○○、鄭淑娟之君芃企業有限公
    司在職證明書各1 份在卷足參，足認被告自白與事實相符，
    本件事證明確，被告乙○○犯行洵堪認定，自應依法論科。
二、論罪科刑及沒收
(一)被告行為後，刑法業於94年2 月2 日修正公布，95年7 月1 日
  起施行。按行為後法律有變更者，適用行為時之法律，但行為
  後之法律有利於行為人者，適用最有利於行為人之法律，修正
  後刑法第2條第1 項定有明文。此條規定係規範行為後法律變
  更所生新舊法律比較適用之準據法，本身尚無新舊法比較之問
  題，於新法施行後，應一律適用新法第2 條第1 項之規定，為
  「從舊從輕」之比較。而本次法律變更，比較時應就罪刑有關
  之共犯、未遂犯、想像競合犯、牽連犯、連續犯、結合犯，以
  及累犯加重、自首減輕暨其他法定加減原因（如身分加減）與
  加減例等一切情形，綜其全部罪刑之結果而為比較（最高法院
  95年5 月23日95年度第8 次刑事庭會議決議參照）。
1、刑法第339 條第1 項法定刑罰金部分，依修正後刑法第33條
   第5款 之規定，最低額為新臺幣1,000 元，惟依被告行為時
   之修正前刑法第33條第5 款規定，罰金之最低額僅新臺幣3
   元。比較修正前、後之刑罰法律，適用修正後之規定，對被
   告顯未有利。
2、關於易科罰金之折算標準，依被告行為時之刑法第41條第1
   項、罰金罰鍰提高標準條例第2 條規定，係以銀元100 元、
   200 元或300 元，即新臺幣300 元、600 元或900 元折算1
   日；依修正後刑法第41條第1 項，則係以新臺幣1,000 元、
   2,000 元或3,000 元折算1 日，經比較新舊法，以被告行為
   時之法律對被告較為有利。
3、刑法第55條關於牽連犯之規定業經刪除，則被告所犯各罪，
   即應予分論併罰，比較新舊法結果，以適用被告行為時之法
   律即修正前刑法第55條牽連犯之規定，較有利於被告。
4、修正後刑法業已刪除第56條連續犯之規定。是於新法修正施
   行後，行為人之數犯罪行為，即須分論併罰。此刪除雖非犯
   罪構成要件之變更，但顯已影響行為人刑罰之法律效果，自
   屬法律有變更，比較新舊法結果，適用被告行為時法律即依
   舊法論以連續犯，對被告並無不利。
(二)被告如事實欄一（一）所為偽造如附表二所示在職證明書2 紙
  後持以行使，係犯刑法第216 條、第212 條行使偽造特種文書
  罪。再按信用卡本身乃表彰一定之支付能力，並得持以消費購
  買物品，乃一具體存在具有財物價值之實體物，是本件被告於
  事實欄一（二）所載向台新銀行詐得信用卡之犯行，係犯刑法
  第339 條第1 項之詐欺取財既遂罪，如附表一編號5 、編號6
  未獲核卡部分，則係犯刑法第339 條第3 項、第1 項之詐欺取
  財未遂罪，公訴人雖漏未引用詐欺未遂條文，惟於事實欄已明
  確記載此部分之事實，應認此部分之事實業已起訴，本院自應
  加以裁判。被告偽造如附表二所示「君芃企業有限公司」、「
  李穎君」印文之犯行，係屬偽造特種文書之部分行為，另偽刻
  「君芃企業有限公司」、「李穎君」印章各1 枚之犯行則屬偽
  造特種文書之階段行為，均應為偽造特種文書之犯行所吸收，
  偽造如附表二所示之特種文書後，復持以行使，其偽造之低度
  行為，應為行使之高度行為所吸收，均不另論罪。被告利用不
  知情之刻印業者偽造印章，為間接正犯。被告先後偽造如附表
  二所示之在職證明書後並持以行使等行為，均係於密切接近之
  時、地實施、侵害同一之法益，各行為之獨立性極為薄弱，依
  一般社會社會健全觀念，難以強行分開，應視為數個舉動之接
  續施行，屬接續犯。又被告於92年12月2 日起至93年4 月間，
  先後持登載不實事項內容之現金卡申請書，連續向台新銀行、
  大眾銀行申辦現金卡之詐欺取財既遂、未遂等犯行，均時間緊
  接，所係構成要件相同之罪名，顯係出於概括犯意為之，為連
  續犯，應依修正前刑法第56條第1 項論以一連續詐欺取財罪，
  並依法加重其刑。被告所犯上開偽造己○○、鄭淑娟之在職證
  明，並持虛偽記載己○○、鄭淑娟工作資料之申請書向台新銀
  行申辦現金卡，並經台新銀行核卡，其所犯詐欺取財、行使偽
  造特種文書罪間有方法與結果之牽連關係存在，適用修正前之
  刑法第55條後段規定，從一重之詐欺取財罪處斷。爰審酌被告
  正值壯年，竟不思以正當途徑賺取應得之報酬，而以偽造在職
  證明，及於信用卡申請書上虛偽記載申請人之在職資料之方式
  申請信用卡，造成被害人損失，所為誠屬不該，惟念其係因一
  時短於思慮而觸犯本案犯行，且犯後已坦承犯行，態度尚佳，
  所得利益非鉅等一切情狀，量處如主文所示之刑，以資懲儆，
  並諭知易科罰金之折算標準。末查，被告前開犯行之時間係在
  96 年4月24日以前，所犯之罪悉合於中華民國96年罪犯減刑條
  例第2 條第1 項第3 款所定減刑條件，爰依法減輕其宣告刑2
  分之1 後，併諭知易科罰金之折算標準。
(三)如附表二所示之在職證明書2 紙固為被告供以本件犯罪所用之
  物，惟既已送交台新銀行申請現金卡，而由該銀行存檔，即非
  屬被告所有之物，爰均不予宣告沒收，然該等文件上偽造之「
  君芃企業有限公司」、「李穎君」印文各2 枚，均係偽造之印
  文、署名，不問屬於犯人與否，仍依刑法第219 條規定宣告沒
  收。至扣案偽造之「君芃企業有限公司」、「李穎君」印章各
  1 枚，自亦應依同法第219 條規定沒收。至公訴人復聲請就勞
  工保險卡1 紙、員工職務證明書2 本、員工應付款表單2 紙、
  薪資帳款單11紙等物併予宣告沒收，惟並無證據足資證明此等
  扣案物與本案有何直接關連，爰均不予宣告沒收，附此敘明。
參、被告乙○○不另為無罪諭知部分：
(一)公訴意旨另略以：被告乙○○於92年間基於行使偽造特種文書
  、詐欺取財之犯意，偽造丁○○之勞工保險卡1 紙後，於台新
  銀行Yoube 預備金申請書上偽填丁○○於帝王海產店任職之不
  實資料，於92年12月25日檢附前開偽造之勞工保險卡向台新銀
  行申請丁○○之現金卡而行使之，致不知情之台新銀行承辦人
  員陷於錯誤而誤核卡於丁○○，足生損害於台新銀行對核卡客
  戶管理之正確性，因認被告乙○○此部份涉犯刑法第212 條、
  第216 條之行使偽造特種文書罪、第339 條第1 項之詐欺取財
  罪嫌。
(二)訊據被告乙○○堅決否認有何公訴人所指上開犯行，辯稱：其
  未曾以丁○○任職於帝王海產店向台新銀行申請辦理現金卡等
  語。經查：
1、證人丁○○之台新銀行現金卡係委由被告丙○○、被告戊○○辦理，因時間太久，無法確認是否為被告乙○○幫伊辦理
   台新銀行現金卡等情，業據證人於警詢及本院審理中證述明
   確（參本院卷第126 頁）；再參以證人即共同被告戊○○於
   本院審理中證述：丁○○現金卡是伊介紹給曾威霖辦的等語
   （見本院卷第98頁），及卷附丁○○台新銀行Yoube 預備金
   申請書上聯絡人資料記載姓名係戊○○（見警三卷第148 頁
   ），證人戊○○復提出曾威霖之名片1 紙供本院酌參等情，
   足徵證人戊○○所述伊介紹曾威霖辦理丁○○現金卡一節並
   非憑空杜撰，則公訴人以證人丁○○、證人即共同被告戊○○之證述作為不利於被告乙○○認定之依據，似有誤解。
2、再卷附丁○○之勞工保險卡上，記載之投保單位名稱，係志
   潔事業有限公司，有卷附之勞工保險卡1 紙可稽（見警三卷
   第161 頁），與丁○○前開申請書上記載任職於帝王海產店
   資料不符；此外，復查無其他積極證據足證前開勞工保險卡
   為被告乙○○所偽造。從而，被告乙○○前揭所辯堪以採信
   ，本件檢察官就被告乙○○涉犯前揭犯行所為舉證，尚不能
   使本院獲致有罪判決之確切心證，此外，本院復查無其他積
   極證據足資認定被告乙○○涉有上開公訴人所指犯行，惟公
   訴人認此部分如成立犯罪，即與其前揭起訴經論罪之犯罪事
   實具連續犯之裁判上一罪之關係，揆諸前揭說明，自應就此
   部分不另為無罪之諭知，附此敘明。
肆、被告丙○○、戊○○無罪部分：
一、公訴意旨略以：被告丙○○、被告戊○○與被告乙○○基於
    偽造印章、印文，及行使偽造特種文書之共同犯意聯絡，由
    被告乙○○於不詳時間、地點委請不知情之刻印業者偽造「
    君芃企業有限公司」、「李穎君」之印章各1 枚，並偽造鄭
    淑娟、己○○之在職證明書，並持上開偽造之印章蓋印於在
    職證明書後，被告丙○○、戊○○復與被告乙○○基於意圖
    為自己不法所有之共同犯意聯絡，由被告乙○○於起訴書附
    表一編號1 至編號5 所示時間，於同表所示之申請人台新銀
    行Yoube 預備金申請書上，填載該申請人於君芃公司任職，
    致不知情之台新銀行承辦人員陷於錯誤而誤核卡於丁○○，
    足生損害於台新銀行對核卡客戶管理之正確性，因認被告丙○○、戊○○涉犯刑法第212 條、第216 條之行使偽造特種
    文書罪、第339 條第1 項之詐欺取財罪嫌。
二、按犯罪事實應依證據認定之，無證據不得認定其犯罪事實；
    不能證明被告犯罪者，應諭知無罪之判決，刑事訴訟法第15
    4 條第2 項、第301 條第1 項定有明文。次按認定不利於被
    告之事實，須依積極證據，苟積極證據不足為不利於被告事
    實之認定時，即應為有利於被告之認定，更不必有何有利之
    證據，最高法院30年上字第816 號著有判例。所謂「積極證
    據足以為不利被告事實之認定」，依據同院76年臺上字第49
    86號判例意旨，係指據為訴訟上證明之全盤證據資料，在客
    觀上已達於通常一般之人均不致於有所懷疑、而得確信被告
    確曾犯罪之程度；若未達到此一程度，而有合理之懷疑存在
    時，即無從為有罪之確信。
三、公訴人認被告丙○○、戊○○涉犯刑法第212 條、第216 條
    之行使偽造特種文書罪、第339 條第1 項之詐欺取財罪嫌，
    無非以被告丙○○、戊○○之供述，及證人即共同被告乙○○、證人丁○○之證述為其論據。訊據被告丙○○、戊○○
    固不否認介紹己○○、鄭淑娟給被告辦理現金卡，惟均堅決
    否認有公訴意旨所載犯行，被告丙○○、戊○○均辯稱：伊
    是介紹己○○、鄭淑娟給被告乙○○辦卡，然並不知道被告
    乙○○辦卡之過程等語。經查：
(一)證人即共同被告乙○○證稱：被告戊○○介紹己○○、鄭淑娟
  給伊辦現金卡，而被告丙○○介紹丁○○給伊辦保險；被告丙○○、被告戊○○只是介紹要辦卡的人跟伊認識，由伊跟辦卡
  的人談，被告丙○○及被告戊○○均不知道伊偽造在職證明向
  銀行辦卡等語（見本院卷第94頁至第96頁），核與被告戊○○
  供稱：伊不知道被告乙○○偽造在職資料向銀行辦卡等語相符
  （見本院卷第99頁），足徵被告戊○○所辯對於被告乙○○有
  偽造在職資料向銀行申辦信用卡一節，尚非虛妄。再者，己○○、鄭淑娟辦現金卡之過程，都是由被告戊○○向被告乙○○
  介紹，由被告丙○○載被告戊○○過去談，辦卡的事被告丙○○都沒有參與處理等語，亦據證人即同案被告戊○○證述綦詳
  （見本院卷第79頁），足徵被告丙○○、被告戊○○2 人雖有
  介紹己○○、鄭淑娟給被告乙○○辦台新銀行現金卡，然均止
  於介紹給乙○○認識，至於後續之辦卡過程被告丙○○、戊○○均未參與，亦不知悉被告乙○○有偽造在職資料，公訴人復
  未能舉出其他積極事證足資證明渠等確有前揭遭起訴之犯行，
  是實難僅憑被告丙○○、被告戊○○介紹他人供被告乙○○向
  銀行申請辦卡乙節，即遽認被告丙○○、被告戊○○2 人與被
  告乙○○有共同行使偽造種文書，及詐欺取財之犯意聯絡。
(二)綜上，本件尚乏證據足認被告丙○○、被告戊○○與被告乙○○詐欺取財犯行有犯意聯絡及行為分擔，公訴人認被告丙○○
  、戊○○涉嫌上開詐欺取財犯行所憑之證據，尚未達於通常一
  般之人均不致有所懷疑，而得確信其為真實之程度，依刑事訴
  訟制度倘有懷疑，即從被告之利益為解釋、被告應被推定為無
  罪之原則，即難據以為被告不利之認定。此外，復查無其他積
  極證據，足資認定上開被告丙○○、戊○○2 人有何公訴人所
  指犯行，自屬不能證明被告2 人犯罪，應均為無罪之諭知。
據上論斷，應依刑事訴訟法第299 條第1 項前段、第301 條第1
項，刑法第2 條第1 項前段、第216 條、第212 條、第219 條、
第339 條第1 項，修正前刑法第55條、第56條、第41條第1 項，
廢止前罰金罰鍰提高標準條例第2 條，刑法施行法第1 條之1 ，
中華民國九十六年罪犯減刑條例第2 條第1 項第3 款、第7 條，
判決如主文。
本案經檢察官甲○○到庭執行職務。
中    華    民    國    97    年    3     月    4     日
                  刑事第十一庭  審判長法  官  施柏宏
                                      法  官  黃宗揚
                                      法  官  黃繼瑜
以上正本證明與原本無異。
如不服本判決應於收受本判決後10日內向本院提出上訴書狀，並
應敘述具體理由，如未敘述上訴理由者，應於上訴期間屆滿後20
日內補提理由書狀於本院（均須按他造當事人之人數附繕本）「
切勿逕送上級法院」。
中    華    民    國    97    年    3     月    4     日
                                      書記官  曾小玲
附表一：
┌──┬───┬────┬─────┬────┬──┬───┐
│編號│申請人│申請時間│ 申請項目 │偽填之  │額度│ 備註 │
│    │      │        │          │任職公司│    │      │
├──┼───┼────┼─────┼────┼──┼───┤
│ 1  │林明輝│92.12.2 │台新銀行現│君芃公司│3 萬│      │
│    │      │        │金卡（卡號│        │元  │      │
│    │      │        │0000000000│        │    │      │
│    │      │        │2366）    │        │    │      │
├──┼───┼────┼─────┼────┼──┼───┤
│ 2  │黃俊生│93.2.10 │台新銀行現│君芃公司│3 萬│      │
│    │      │        │金卡（卡號│        │元  │      │
│    │      │        │0000000000│        │    │      │
│    │      │        │166）     │        │    │      │
├──┼───┼────┼─────┼────┼──┼───┤
│ 3  │鄭淑娟│93.4.1  │台新銀行現│君芃公司│    │      │
│    │      │        │金卡（卡號│        │    │      │
│    │      │        │0000000000│        │    │      │
│    │      │        │1845）    │        │    │      │
├──┼───┼────┼─────┼────┼──┼───┤
│ 4  │己○○│93.4.1  │台新銀行現│君芃公司│    │丙○○│
│    │      │        │金卡（卡號│        │    │、黃桂│
│    │      │        │0000000000│        │    │英介紹│
│    │      │        │1834）    │        │    │      │
├──┼───┼────┼─────┼────┼──┼───┤
│ 5  │蔡素玉│92.2.   │大眾銀行現│志潔公司│    │未核卡│
│    │      │        │金卡      │        │    │      │
├──┼───┼────┼─────┼────┼──┼───┤
│ 6  │陳毅  │92.10.  │大眾銀行現│志潔公司│    │未核卡│
│    │      │        │金卡      │        │    │      │
└──┴───┴────┴─────┴────┴──┴───┘
附表二：
┌───┬─────┬────┬─────┬───────┐
│編號  │時 間     │文件名稱│欄 位     │應沒收之印文  │
│      │          │        │          │              │
├───┼─────┼────┼─────┼───────┤
│  1   │93年10 月 │在職證明│公司名稱及│偽造「君芃企業│
│      │5日       │書      │負責人欄  │有限公司」、「│
│      │          │        │          │李穎君」印文各│
│      │          │        │          │1枚           │
├───┼─────┼────┼─────┼───────┤
│  2   │未載      │在職證明│公司名稱及│偽造「君芃企業│
│      │          │書      │負責人欄  │有限公司」、「│
│      │          │        │          │李穎君」印文各│
│      │          │        │          │1枚           │
└───┴─────┴────┴─────┴───────┘
附錄本案論罪科刑法條全文：
刑法第216條
行使第 210 條至第 215 條之文書者，依偽造、變造文書或登載
不實事項或使登載不實事項之規定處斷。
刑法第212條
偽造、變造護照、旅券、免許證、特許證及關於品行、能力服務
或其他相類之證書、介紹書，足以生損害於公眾或他人者，處
1 年以下有期徒刑、拘役或 3 百元以下罰金。
刑法第339條
意圖為自己或第三人不法之所有，以詐術使人將本人或第三人之
物交付者，處 5 年以下有期徒刑、拘役或科或併科 1 千元以下
罰金。
以前項方法得財產上不法之利益或使第三人得之者，亦同。
前二項之未遂犯罰之。


司法院資訊處製作；財團法人民間司法改革基金會備份。
